【裁判字號】    97,易,1628
【裁判日期】    970903
【裁判案由】    妨害兵役
【裁判全文】
臺灣臺中地方法院刑事判決              97年度易字第1628號
公  訴  人  臺灣臺中地方法院檢察署檢察官
被      告  乙○○
上列被告因違反妨害兵役治罪條例案件，經檢察官聲請簡易判決
處刑（97年度偵緝字第516號），本院認不宜以簡易判決處刑，
改依通常程序審理，判決如下：
    主    文
乙○○無罪。
    理    由
一、聲請簡易判決處刑意旨略以：乙○○明知其為臺中縣後備司
    令部所屬之後備軍人，竟意圖避免召集，自民國91、92年間
    即已遷居，未按戶籍地址居住，亦未按規定申報遷出戶籍，
    致臺中縣後備司令部所發之96年忠勤9530-08號，指定應於
    96年8月24日8時至臺中縣新社鄉○○○○街24-2號「新社營
    區」報到之教育召集令無法交付送達，而逃避上揭之入營教
    育召集，因認被告乙○○涉犯妨害兵役治罪條例第10條第3
    項、第1項第3款之罪嫌。
二、按犯罪事實應依證據認定之，無證據不得認定犯罪事實，刑
    事訴訟法第154條第2項、301條第1項分別定有明文。次按所
    謂認定犯罪事實之證據，係指足以認定被告確有犯罪行為之
    積極證據而言，該項證據自須適合於被告犯罪事實之認定，
    始得採為斷罪之資料；又事實之認定，應憑證據，如未能發
    現相當確實證據，或證據不足以證明，自不能以推測或擬制
    之方法，以為裁判之基礎，最高法院29年上字第3105號、40
    年臺上字第86號判例著有明文。再按事實審法院對於證據之
    取捨，依法雖有自由判斷之權，然積極證據不足證明犯罪事
    實時，被告之抗辯或反證縱屬虛偽，仍不能以此資為積極證
    據應予採信之理由，最高法院亦著有30年上字第482號判例
    可資參照。又按認定犯罪事實所憑之證據，無論係直接證據
    或間接證據，其為訴訟上之證明，須於通常一般之人均不致
    有所懷疑，而得確信其為真實之程度者，始得據為有罪之認
    定，倘其證明尚未達到此一程度，而有合理之懷疑存在，復
    無其他調查途徑可尋，法院即應為無罪之判決，最高法院76
    年臺上字第4986號著有判例。
三、本件公訴人認被告涉有上開犯行，無非係以卷附之教育召集
    令、勤召未報到人員名冊、臺中縣後備司令部移送報告書、
    被告之自白為其論據。訊據被告固不否認未依規定申報住居
    處所遷移及召集令無法送達之事實，惟堅決否認有何逃避教
    育召集令之意圖，辯稱：伊自91、92年就離開位於和平鄉山
    上之戶籍地，到外地工作，伊是台電之外包工人，工作地點
    不固定，如在谷關工作，就住在東勢鎮之大姐家，如在台中
    工作，就住在新社之五姐家；而位於和平鄉山上之戶籍地，
    因前幾年七二水災，已無法居住；伊係因未接到通知而未參
    加教育召集，並非意圖逃避，因為教育召集只需一天且要報
    到之地點在新社，從東勢到新社只有十分鐘之時間，伊沒有
    理由意圖逃避教育召集令等語。經查：
  (一)按妨害兵役治罪條例之訂定，係為避免意圖規避、投機取巧
    而違反兵役法上應履行服役義務之徹底推行，為一行政刑法
    ，其仍有刑法第12條規定者之適用。再參以91年6月26日修
    正前後之妨害兵役治罪條例第10條第1項之構成要件，舊法
    係規定「後備軍人有左列行為之一者，處．．．」，新法則
    規定「後備軍人意圖避免召集處理有下列行為之一者，處．
    ．．」，新增「意圖避免召集處理」之構成要件，其立法說
    明即在使本條項之構成要件更加明確化，亦即其可罰之前提
    乃在於行為人有避免召集處理之主觀上意圖，其中為了確保
    國家兵員召集制度之順利運作，更於該條項第3款課予後備
    軍人居住處所遷徙時應向召集機關為申報之義務，使兵員召
    集機關得以掌握後備軍人動態並據以擬定召集業務，又同條
    第3項雖規定「後備軍人犯第一項之罪或國民兵犯前項之罪
    ，致使召集令無法送達者，以意圖避免召集論」，分別依第
    5條或第6條科刑，似係將行為人之主觀意圖予以擬制，惟揆
    諸該法條規定之文字，不問行為人應首先該當「第一項之罪
    」即第10條第1項之罪，或所據以科刑之第5條、第6條之規
    定，其所處罰該等妨害兵役召集行為的重要基礎均在行為人
    有「意圖避免召集」之「主觀不法意圖」，亦即惟有具備此
    項主觀特別構成要件時，行為人所為有危害於兵役召集之行
    為，方有可罰性。進一步言，縱使後備軍人有居住處所遷移
    ，無故不依規定申報，致使召集令無法送達之事實，惟倘無
    積極證據足證其有避免召集處理之意圖者，仍非該當於該罪
    之構成要件，此即為大法官會議釋字第517號解釋文所揭櫫
    「至妨害兵役治罪條例第十一條第三項雖規定致使召集令無
    法送達者，以意圖避免召集論，但仍不排除責任要件之適用
    ，乃屬當然」意旨之所在。則妨害兵役治罪條例第10條第3
    項之罪既係以犯第1項之罪為前提，自難排除上開增列要件
    之適用，雖修正後之條文仍保留「以意圖避免召集論」之擬
    制用語，似仍沿用修正前舊法之擬制規定，然依修正後之法
    條文，既明確以「意圖避免召集處理」為要件，自應依新修
    正之法條規定，認須以有避免召集處理之意圖為要件（參見
    最高法院92年度臺非字第404號判決，亦同此旨）。又刑法
    之故意，係指認識犯罪之構成事實，且進而決定為其行為之
    意思，其中決定為其行為之意思，皆有一定之遠因，即「動
    機」，通常動機與犯罪之成立無關，或以之為科刑時應予審
    酌之事項，然於特殊之犯罪，若以之為主觀不法構成要件之
    構成要素者，如刑法分則中規定以「意圖」為成立要件之罪
    ，法律既明定為犯罪構成要件，則動機已成犯罪內容之一部
    分，不得再視為一般之動機，故目的犯（意圖犯）在主觀上
    除須具備故意之構成要件外，尚須具備法定之不法意圖，否
    則其犯罪即無以成立（最高法院93年度臺上字第4798號判決
    意旨參照）。
  (二)後備軍人如係同一戶籍管轄區域住址變更者，應逕向戶籍地
    戶政事務所辦理住址變更登記；由戶籍管轄區域遷往其他戶
    籍管轄區域者，應逕向遷入地戶政事務所辦理戶籍遷入登記
    ，固為後備軍人管理規則第15條所明定。惟因應現代社會之
    變遷，一般人或因工作、就學等眾多因素，未居住於戶籍地
    並申報居住處所遷移者所在多有，其原因何止一端，顯無從
    以後備軍人違反前揭規定，即據此憑認其乃基於避免召集處
    理之不法意圖，而不依戶籍法規申報居住處所遷移，甚為明
    確。本案被告於89年1月28日退伍而為後備軍人後，遷離上
    址戶籍住處時未依規定申報，致使前揭教育召集令無法送達
    被告，而未前往指定地點報到接受本案之教育召集一節，固
    據被告陳明在卷，並有教育召集令、臺中縣後備指揮部列管
    後備軍人參加召集未按戶籍地居住亦未申報戶籍遷移調查表
    、臺中縣警察局雙崎派出所送達通知書照片黏貼紀錄表、聯
    勤第五地區支援指揮部中部彈藥庫新社分庫96年勤召未報到
    人員名冊各一份在卷可憑，惟依前開說明，此至多僅能證明
    被告有未依戶籍規定申報居住處所遷移之事實，尚難依此推
    認被告遷離上址戶籍住處時未依規定申報居住處所遷移之原
    因、動機為何，甚且進一步遽認被告主觀上即係基於意圖避
    免召集處理所為。
  (三)被告陳稱其原本居住臺中縣和平鄉○○村○○路○段鳥石巷
    22號，其後到外地工作，工作地點不固定，而位於和平鄉山
    上之戶籍地，因前幾年七二水災導致無法居住等情，有法務
    部戶役政連結作業系統資料存卷可佐，審之被告為國中畢業
    ，謀職或有不易，而94年7月2日水災，造成中部重大災情，
    亦為眾所皆知之事，是被告上開所辯，並非全無憑據，於此
    情形，自難認被告遷離上址戶籍住處時，未依規定申報居住
    處所遷移之原因、動機，與被告主觀上是否具避免召集處理
    之不法意圖，有何直接關聯。
四、綜上所述，被告係因工作之故而遷離戶籍地，雖未依規定申
    報遷出後之戶籍，尚難據此即認被告主觀上有避免召集處理
    之意圖。本件檢察官所為舉證，尚有合理懷疑存在，而不足
    使本院達致認定被告確有避免兵役召集意圖之確信，應認不
    能證明被告犯罪，揆諸上開規定及判例意旨，自應諭知被告
    無罪。
據上論斷，應依刑事訴訟法第452條、第301條第1項前段，判決
如主文。
本件經檢察官甲○○到庭執行職務。
中    華    民    國    97    年     9    月     3    日
                  刑事第八庭  法  官  戴嘉慧
上正本證明與原本無異。
如不服本判決，應於收受送達後10日內向本院提出上訴書狀（應
敘述具體理由並附繕本）。
上訴書狀如未敘述理由，應於上訴期間屆滿後20日內補提理由書
於本院。
                              書記官  劉晴芬
中    華    民    國    97    年     9    月     3    日


司法院資訊處製作；財團法人民間司法改革基金會備份。
